【裁判字號】    98,上易,250
【裁判日期】    990413
【裁判案由】    塗銷所有權移轉登記等
【裁判全文】
臺灣高等法院臺南分院民事判決  98年度上易字第250號
上  訴  人  戊○○
視同上訴人  丁○○
被  上訴人  台新國際商業銀行股份有限公司
法定代理人  甲○○
訴訟代理人  乙○○
            丙○○
上列當事人間請求塗銷所有權移轉登記等事件，上訴人對於中華
民國98年11月4日臺灣臺南地方法院第一審判決（98年度訴字第8
88號）提起上訴，本院於99年3月30日言詞辯論終結，判決如下：
    主      文
上訴駁回。
第二審訴訟費用由上訴人連帶負擔。
    事實及理由
一、本件被上訴人於原審請求確認上訴人間於民國（下同）95年
    2月9日就附表所示房屋土地（下簡稱系爭房地）所為買賣關
    係不存在，核屬必要共同訴訟，上訴人戊○○不服提起上訴
    ，依民事訴訟法第56條第1項第1款規定，上訴效力及於同造
    之丁○○，爰併列丁○○為上訴人；又視同上訴人丁○○經
    合法通知，未於言詞辯論期日到場，核無民事訴訟法第386
    條所列各款情形，爰依被上訴人之聲請，由其一造辯論而為
    判決，合先敘明。
二、被上訴人主張：丁○○於91年4月間，向被上訴人申請現金
    卡使用，自95年2月13日起未按期還款，至98年7月3日止，
    合計積欠新台幣（下同）775,803元未還，詎丁○○為圖脫
    產，竟與其胞弟戊○○通謀虛偽意思表示，於95年2月24日
    將其所有系爭房地以買賣為原因辦妥所有權移轉登記予戊○
    ○，該買賣關係自屬無效，爰以先位聲明訴請確認該買賣關
    係不存在，並代位丁○○本於物上請求權請求戊○○塗銷系
    爭房地之所有權移轉登記。又縱認其等就系爭房地之買賣並
    非通謀虛偽意思表示，其等就系爭房地以買賣為原因而達成
    贈與之目的，顯有害於被上訴人之債權，爰以備位聲明請求
    依民法第244條第1項規定撤銷其等上開贈與行為，並依同條
    第4項規定請求戊○○將系爭房地回復原狀等語（原審就被
    上訴人之先位聲明為被上訴人勝訴之判決，戊○○提起上訴
    ，求為判決：原判決廢棄，被上訴人在第一審之訴駁回；被
    上訴人則求為判決如主文所示）。
三、視同上訴人丁○○經合法通知，未於言詞辯論期日到場，亦
    未提出書狀為主張或陳述。上訴人戊○○則以：因丁○○無
    力繳納系爭房地之貸款，伊遂自92年起按月將應償還之貸款
    金額轉帳至丁○○帳戶內代其繳納，至94年底，伊已代繳40
    餘萬元，丁○○乃於前揭時地，以買賣為原因將系爭房地過
    戶予伊，剩餘之房貸並由伊負責繼續繳清，其等二人就系爭
    房地，確實有買賣契約存在等語，資為抗辯。
四、下列事實為兩造所不爭，並有信用貸款申請書及約定書、債
    權計算書、土地登記謄本、建物登記謄本、所有權移轉登記
    申請書暨其附件在卷可稽，應堪信為真實：
  （一）丁○○於91年4月間，向被上訴人申請00000000000000
        號現金卡使用，自95年2月13日起未按期還款，至98年7
        月3日止，仍積欠775,803元（本金463,158元、利息312
        ,645元）未還。
  （二）丁○○、戊○○於95年2月9日，就系爭房地之買賣，簽
        訂土地及建物買賣契約書，建物之買價為18萬元、土地
        之買價為655,700元。
  （三）丁○○、戊○○於95年2月24日，以買賣為原因，經台
        南縣麻豆地政事務所辦妥系爭房地之所有權移轉登記。
五、茲被上訴人主張：上訴人間就系爭房地之買賣係通謀虛偽意
    思表示，應屬無效，縱非通謀虛偽意思表示，該移轉登記顯
    有害於被上訴人之債權，亦得訴請撤銷等情，既為戊○○所
    否認，並以前揭情詞置辯，則本件自應審究：上訴人間就系
    爭房地所為之買賣，是否為通謀虛偽意思表示？倘非通謀虛
    偽意思表示，丁○○將系爭房地移轉登記予戊○○，是否係
    詐害債權行為？經查：
  （一）有關戊○○與丁○○間就系爭房地之買賣始末，依戊○
        ○於本院自承：「（問：戊○○真的有向丁○○購買系
        爭房屋土地？）沒有，當初我哥哥買這個房子，買來之
        後，自從92年開始，就是我幫我哥哥付貸款，現在還是
        我在付貸款，所以我哥哥才會過戶給我」、「（問：縱
        使是你付貸款，如何證明你與丁○○之間有真的買賣關
        係存在？）因為我付貸款，所以和丁○○有買賣，我和
        丁○○是兄弟，所以沒有簽買賣契約書」、「（問：你
        和你哥哥所約定的買價是多少？）沒有約定買價，就是
        以我哥哥所欠的房屋貸款，由我負責去繳」、「（問：
        當初為何會幫你哥哥付貸款？）因為我媽媽說我哥哥繳
        不出來，所以我才幫我哥哥付」、「94年底時，我哥哥
        同意以買賣方式將系爭房屋土地過戶到我名下，94年底
        時我已經幫他繳了四十幾萬元」、「（問：94年底約定
        的買價是多少？）沒有約定，當時是以我以前幫他繳的
        房貸作為向他買房子的頭期款，至於尾款就是由我負責
        把貸款繳清」等語在卷（見本院卷22頁反面至23頁）。
        上訴人戊○○既自承其與丁○○間就系爭房地並無買賣
        ，係因丁○○購買系爭房地後，無力繳納貸款，遂自92
        年起幫丁○○繳付銀行貸款，直到94年底時，已幫丁○
        ○繳交四十幾萬元之貸款，丁○○遂同意以買賣方式將
        系爭房地移轉過戶至其名下，二人之間並未約定系爭房
        地之買賣價格，則被上訴人主張：上訴人間係基於通謀
        虛偽意思表示，於上開時地將丁○○所有系爭房地，以
        買賣為原因虛偽辦理所有權移轉登記予戊○○等情，堪
        予採信。依民法第87條第1項前段規定，該買賣及移轉
        登記行為，即屬無效之法律行為。
  （二）按所有人對於無權占有或侵奪其所有物者，得請求返還
        之；對於妨害其所有權者，得請求除去之；有妨害其所
        有權之虞者，得請求防止之，民法第767條第1項定有明
        文。又債務人怠於行使其權利時，債權人因保全債權，
        得以自己之名義，行使其權利，亦為同法第242條所明
        定。依據兩造不爭執事項(一)，堪認丁○○現仍對被上訴
        人負欠借款債務未償。又上訴人間於上開時地就系爭房
        地所為之買賣及所有權移轉登記行為，均屬無效之法律
        行為，已如前述，依上說明，丁○○本得依據物上請求
        之法律關係，請求戊○○塗銷95年2月24日就系爭房地
        所為之所有權移轉登記，乃丁○○自上開移轉登記迄今
        已逾四年，均未請求塗銷，堪認其確有怠於行使權利之
        情事，依上說明，被上訴人為保全其借款本息之清償，
        自得以自己之名義，代位丁○○行使上開塗銷系爭所有
        權移轉登記之權利。
六、從而，被上訴人以先位聲明訴請確認丁○○與戊○○間，就
    系爭房地所為之買賣關係不存在，並代位行使丁○○之物上
    請求權，請求戊○○塗銷系爭房地之所有權移轉登記，均屬
    有理由，應予准許。又被上訴人先位之訴既屬有理由，則本
    件自無庸再就其備位聲明予以審究。原審因而為上訴人敗訴
    之判決，經核並無不合，上訴意旨指摘原判決不當，求予廢
    棄，為無理由，應予駁回其上訴。
七、本件事證已臻明確，兩造其餘主張及攻擊或防禦方法並所提
    舉證資料，經本院斟酌後，認均不生影響本院所為上開論斷
    ，自無再予逐一審論之必要，併此敘明。
八、據上論結，本件上訴為無理由，依民事訴訟法第449條第1項
    、第463條、第385條第1項前段、第85條第2項，判決如主文
    。
中    華    民    國    99    年    4     月    13    日
                  民事第四庭    審判長法  官    吳上康
                                      法  官    陳珍如
                                      法  官    王金龍
上為正本係照原本作成。
不得上訴。
中    華    民    國    99    年    4     月    15    日
                                      書記官    李梅菊
~F0
~T40
┌────────────────────────────────────────┐
│附表：                                                    98年度上易字第250號   │
├─┬────────────────────┬──┬─────┬────┬───┤
│編│      土      地      坐      落        │地  │ 面  積   │        │      │
│  ├───┬───┬───┬───┬────┤  目├─────┤權利範圍│備  註│
│號│縣  市│鄉鎮市○  段  ○ ○段 │  地號  │    │平方公尺  │        │      │
├─┼───┼───┼───┼───┼────┼──┼─────┼────┼───┤
│1 │台南縣│麻豆鎮│磚子井│      │98-40   │建  │  79.00   │  全部  │      │
├─┼──┬┴───┴─┬─┴──┬┴───┬┴──┴─────┴────┼───┤
│  │    │            │        │建築式樣│建物面積（單位：平方公尺）  │      │
│編│  建│            │        │        ├──────┬───────┼───┤
│  │    │            │        │主要建築│     地     │    二        │  合  │
│  │    │  建物門牌  │基地坐落│        │            │              │      │
│  │    │            │        │材 料 及│     面     │              │      │
│號│  號│            │        │        │            │              │  計  │
│  │    │            │        │房屋層數│     層     │    層        │      │
├─┼──┼──────┼────┼────┼──────┼───────┼───┤
│2 │  24│台南縣麻豆鎮○○○○段│加強磚造│44.92       │51.88         │96.80 │
│  │    │磚井里磚子井│98-40地 │二層樓房│            │              │      │
│  │    │148 號      │號      │        │            │              │      │
└─┴──┴──────┴────┴────┴──────┴───────┴───┘

司法院資訊處製作；財團法人民間司法改革基金會備份。
